臺灣高等法院高雄分院民事判決
106年度建上字第26號
上  訴  人  交通部公路總局西部濱海公路南區臨時工程處

法定代理人  江金樟  
訴訟代理人  王啟榕  
            吳碧娟律師
被上訴人    茂聯營造股份有限公司

法定代理人  林茂聰  
訴訟代理人  杜孟真律師
上列當事人間請求給付工程款事件，上訴人對於民國106年4月11
日臺灣高雄地方法院104年度建字第53號第一審判決提起上訴，
被上訴人並為訴之減縮及追加，本院於111年5月25日言詞辯論終
結，判決如下：
    主      文
上訴駁回。
原判決主文第一項減縮為：上訴人應給付被上訴人新臺幣壹仟貳
佰陸拾萬參仟參佰陸拾伍元，及自民國一○四年一月九日起至清
償日止，按年息百分之五計算之利息。
確認上訴人就「台78線斗南交流道增設東向匝道工程」對於被上
訴人之新臺幣伍仟陸佰參拾參萬參仟伍佰零壹元逾期違約金債權
不存在。
第二審（減縮部分除外）訴訟費用由上訴人負擔。
    事實及理由
壹、程序方面：
一、上訴人原名「交通部公路總局東西向快速公路高南區工程處
    」，自民國107年1月15日起變更為「交通部公路總局西部濱
    海公路南區臨時工程處」，法定代理人並先後變更為蘇文崎
    及江金樟，並聲明承受訴訟，合先敘明（見本院卷一第13頁
    ，卷二第139頁）。
二、按於第二審為訴之變更或追加，非經他造同意，不得為之，
    但擴張或減縮應受判決事項之聲明或請求之基礎事實同一者
    ，不在此限，民事訴訟法第446條第1項但書、第255條第1項
    但書第2款、第3 款定有明文。查，
　㈠被上訴人於原審主張上訴人招標「台78線斗南交流道增設東
    向匝道工程」(契約編號「98東西快南工字第010號」，下稱
    系爭工程)，由被上訴人於99年2月2日得標，兩造並於同年
    月12日簽訂系爭工程之書面契約（下稱系爭工程契約）。詎
    系爭工程完工後，上訴人以被上訴人逾期完工為由，計罰逾
    期違約金新臺幣（下同）5,633萬3,501元，而拒絶給付同額
    之工程款予被上訴人，被上訴人依兩造間承攬契約關係，聲
    明請求上訴人應給付被上訴人5,633萬3,501元，及自起訴狀
    繕本送達翌日起至清償日止，按年息5%計算之利息。嗣於本
    院審理中，被上訴人主張依系爭工程契約約定，上訴人應給
    付工程保留款703萬7,505元（即結算金額2億8,166萬7,505 
    元－上訴人已給付2億7,463萬元），及履約保證金772萬5,00
    0元，扣除工程餘料折價215萬9,140元（詳見下述不爭執事
    項㈢）後，上訴人尚應給付被上訴人1,260萬3,365元，而變
    更聲明為：㈠確認上訴人就系爭工程對於被上訴人之5,633萬
    3,501元逾期違約金債權不存在；㈡上訴人應給付被上訴人1,
    260萬3,365元，及自起訴狀繕本送達翌日即104年1月9日起
    至清償日止，按年息5%計算之利息（見本院卷六第123-124
    頁）。核屬減縮應受判決事項之聲明及追加確認之訴，追加
    部分亦基於被上訴人承攬系爭工程是否逾期完工之事實，與
    原訴有社會事實上之共通性及關聯性，得利用原訴所主張之
    事實及證據資料，且無害於上訴人程序權保障，核與上開規
    定，尚無不符，應予准許。
　㈡被上訴人雖主張上開聲明之變更，性質上應均屬縮減起訴聲
    明，並無訴之追加等語（見本院卷六第125頁）。上訴人則
    辯稱被上訴人所為上開聲明之變更，應屬將原給付之訴減縮
    為確認之訴，再追加給付之訴；或係就原給付之訴為聲明之
    減縮，另追加確認之訴等語（見本院卷六第141頁）。查，
　⒈所謂擴張或減縮應受判決事項之聲明，係指聲明之擴張或減
    縮，在形式上雖有訴之變更或追加之外觀，但在實質上其擴
    張或減縮均在原訴訟標的法律關係之範圍內，僅在該範圍內
    伸縮而已。其包括數量上之擴張或減縮，實質上之擴張或減
    縮，前者如請求金額之增減，後者如將給付或確認之訴，改
    為確認或給付之訴（最高法院110年度台上字第136號判決意
    旨參照）。亦即給付之訴同時具確認訴訟之性質，需以在原
    訴訟標的法律關係之範圍內為前提。
　⒉被上訴人於原審本於兩造間就系爭工程之承攬契約關係，起
    訴請求上訴人給付工程款5,633萬3,501元本息，嗣於本院審
    理中，經結算後，請求將上訴人應給付及返還之金額減縮為
    1,260萬3,365元本息，為請求金額之增減，核屬減縮應受判
    決事項之聲明。其另於本院審理中請求確認上訴人就系爭工
    程對被上訴人之逾期違約金債權5,633萬3,501元不存在，雖
    請求確認之債權額與其原審請求給付之訴金額相同，惟訴訟
    標的為上訴人對於被上訴人之逾期違約金債權，與原審給付
    之訴之訴訟標的為被上訴人對於上訴人之工程款等債權，二
    者訴訟標的法律關係並不相同，故性質上應為訴之追加，被
    上訴人主張上開聲明之變更，性質上應均係縮減起訴聲明，
    並不足採，合先敘明。
貳、實體方面：
一、被上訴人起訴主張：
  ㈠被上訴人承攬上訴人招標之系爭工程，兩造並於99年2月12日
    簽訂系爭工程契約，約定工程總價3億900萬元，履約期限自
    開工日起算698日曆天全部完工。系爭工程於99年2月26日開
    工，加計不計工期之日數（23天），及經上訴人核准展延之
    日數（222天）後，預計完工日為101年9月25日。系爭工程
    實際完工日為102年12月27日，上訴人嗣以被上訴人逾期458
    日曆天為由，依系爭工程契約第10條定，計罰被上訴人逾期
    違約金至上限5,633萬3,501元（即工程結算書記載結算金額
    2億8,166萬7,505元×20%），並扣抵被上訴人同額之工程款
    未為給付。
  ㈡惟系爭工程係由上訴人提供土方供被上訴人施作，施工過程
    因發生供土不足，由上訴人先後辦理2次變更設計及環境影
    響差異評估作業，而於101年8月31日函知被上訴人停止系爭
    工程交流道東北側路堤段進土作業並將到場材料運離，另要
    求被上訴人於完成環境影響差異評估作業前不得施工，迄10
    2年6月14日方核准被上訴人之借土計畫而得復工，致被上訴
    人於102年6月14日前無法進行系爭工程要徑「LEG-6、LOOP-
    2-1路堤填築」即東北側路堤段填築工作，自100年12月28日
    起迄102年6月14日止影響共計535日曆天，依系爭工程契約
    一般條款第H.8、H.6⑻「暫停施工」約定，上訴人指示被上
    訴人暫停進行該要徑所導致之延遲，應予展延工期535日曆
    天；又被上訴人自100年9月起即催告上訴人解決系爭工程供
    土不足問題，惟上訴人怠為指示，於101年3月14日第1次辦
    理變更設計後又於同年7月自行取消，於102年2月7日方辦理
    第2次變更設計，上訴人指示遲延與系爭工程延宕亦有因果
    關係，符合系爭工程契約施工說明書一般條款H.6.⑶「工程
    司提供...指示，有不合理之遲延」之規定，亦應展延工期
    。從而，被上訴人就系爭工程並無逾期完工情事，上訴人計
    罰違約金5,633萬3,501元，並據以扣抵同額之工程款不予給
    付，並無理由，爰依兩造承攬契約關係提起本訴，並聲明：
    ㈠上訴人應給付被上訴人5,633萬3,501元，及自起訴狀繕本
    送達翌日起至清償日止，按年息5%計算之利息。㈡願供擔保
    ，請准宣告假執行。
二、上訴人則以：
　㈠系爭工程期間被上訴人一再主張供土不足，惟被上訴人僅按
    現地未完成部分工區請求追加借土數量，非以全部工區之土
    方數量計算，嗣系爭工程完工後，因兩造對土方數量收方測
    量成果有爭議，曾聲請行政院公共工程委員會（下稱工程會
    ）進行調解，並經工程會建議，兩造同意由被上訴人於103
    年1月27日委託社團法人臺灣省土木技師公會（下稱鑑定單
    位）進行土方收方數量測量鑑定。經鑑定單位委託詠翔測量
    工程有限公司（下稱詠翔公司）在現地實測土方收方斷面後
    ，製做成果圖表，發現現場土方填土完成橫斷面，部分橫斷
    面填土方有高出設計圖斷面，部分橫斷面填土方低於設計圖
    斷面，依現況斷面計算所填土方量約118,800餘立方公尺，
    上訴人主張填土方超出設計斷面者，其所填土方數量只能計
    算至設計斷面，填方斷面填土方數量不足之處，經觀察不影
    響通車功能，而不再填補，但只能依目前實測之斷面計算土
    方數量，經鑑定單位委託詠翔公司依上訴人之意見重新計算
    填土方數量為113,569立方公尺（下稱103鑑定報告）。故系
    爭工程應填土方數量應為113,569立方公尺，而上訴人依103
    年10月份測量現況斷面計算實際供給填築土方數量約118,80
    0餘立方公尺，土方供給數量足夠。
　㈡系爭工程既已完工結算驗收，且兩造曾輾轉委託詠翔公司進
    行現地實測土方收方繪製成斷面圖，並據引為完工圖之一部
    分，即應以完工圖之橫斷面取代原設計圖以計算應填土方數
    量，原審雖曾囑託鑑定單位鑑定，並經鑑定單位出具000-00
    00號鑑定報告（下稱105鑑定報告），惟105鑑定報告據以為
    說明基礎之原設計工程數量計算書，原設計圖數值誤植等處
    甚多，鑑定報告應不可採。鑑定單位嗣於本院審理中復受囑
    託為補充鑑定，於109年5月7日所出具之案號0000000000號
    鑑定報告（含同年6月9日函所附之修正原鑑定報告主文資料
    ，下統稱109鑑定報告），及110年9月20日函文補充鑑定意
    見（下稱110補充意見函），鑑定結論就實際供給土方數量
    部分，漏計原合約設計「借土（詳細價目表一、路工工程13
    ）之數量1,038立方公尺」，該部分土方確實已於102年4月2
    9日全數運至工區回填在工地；另鑑定結論將實際填土數量
    加計容許誤差值3,072.252立方公尺部分，亦不合理。
　㈢依103鑑定報告，系爭工程並無供土不足情事，被上訴人係因
    自己對工區內土方管理不善，且未積極趕工，造成土方不足
    。被上訴人因管理不善造成之缺土問題，致需另外購買合法
    借土區土方，致另行辦理變更環境影響差異分析評估作業所
    造成延宕施工期皆屬可歸責於被上訴人，並致系爭工程逾期
    計458天，依系爭工程契約第10條規定，每逾期1日按契約結
    算金額1/1,000計算，累計最高不得超過契約結算金額20%，
    被上訴人依約應給付上訴人逾期違約金至上限5,633萬3,501
    元，而得與被上訴人請求給付之工程款等金額互為抵銷。
　㈣又倘認應依109鑑定報告及110補充意見函認定土方實際填築
    數量為115,389.616立方公尺（未加計容許差數量3,072.252
    立方公尺），土方實際供給數量為112,956.707立方公尺，
    惟再加計漏未計算之供給數量1,038立方公尺後，其供土不
    足數量計1,394.909立方公尺，依此計算因供土不足造成工
    期之影響為4天，連帶影響後續施工網狀圖主要徑之工期，
    影響合計215天。惟系爭工程之環境影響差異評估作業於102
    年3月14日經行政院環保署核定後，上訴人已於同年月20日
    通知被上訴人應依契約規定辦理取土作業，被上訴人遲至10
    2年5月8日始以函文提出借土計畫，經上訴人於102年6月14
    日函覆同意備查，致造成延宕工期，故復工日應自102年3月
    21日起算，應完工期限為102年10月21日，被上訴人於102年
    12月27日始完工，仍逾期66天，應計罰逾期違約金1,859萬5
    5元，上訴人亦據以為抵銷抗辯。
　㈤另因被上訴人逾期完工，依系爭工程契約施工補充條款第66
    條規定，因承包商即被上訴人因素而延誤工期期間應繳納之
    空污費應由被上訴人負擔，上訴人另應給付逾期履約期間之
    空污費267萬9,076元，並主張與被上訴人請求之工程款等金
    額互為抵銷等語。　
三、原審為被上訴人全部勝訴之判決，並為附條件准免假執行之
    宣告。上訴人提起上訴，被上訴人於本院審理中為前開壹、
    二聲明之減縮及追加確認之訴。上訴人上訴聲明：㈠原判決
    廢棄。㈡被上訴人於第一審之訴及追加之訴均駁回。㈢如受不
    利判決，願供擔保，請准宣告免為假執行。被上訴人答辯聲
    明：上訴駁回（減縮部分已非本院審理範圍，茲不贅述）。
四、兩造不爭執事項（本院卷六第91-92、107、125、153頁）：
  ㈠被上訴人於99年2月2日得標上訴人所招標之系爭工程，兩造
    並於99年2月12日簽訂系爭工程契約，約定工程總價為3億90
    0萬元，履約期限為自開工日起算698日曆天内全部完工，另
    第10條並約定：本工程未按契約規定期限完工，每逾1日，
    承包商應向主辦機關繳納契約結算金額之1/1000，累計最高
    不得超過契約結算金額20%。
  ㈡系爭工程開工日為99年2月26日，加計不計工期之日數（23天
    ）及上訴人核准展延工期之日數（222天，自101年2月16日
    起至101年9月25日，該事件與本件爭執之展延事由不重疊）
    後，履約期限為943日曆天，預定完工日期為101年9月25日
    ，而實際之完工日期為102年12月27日，驗收合格日為103年
    9月11日，上訴人認定被上訴人之逾期日數為458日曆天。
  ㈢被上訴人截至51期共計估驗金額為2 億8,909萬7,319元，上
    訴人扣回超估金額742萬9,814元後，於工程結算書記載結算
    金額2億8,166萬7,505元，上訴人已給付被上訴人2億7,463
    萬元；另扣留履約保證金772萬5,000 元。
  ㈣上訴人依系爭工程契約第10條約定，計罰被上訴人逾期違約
    金5,633萬3,501元(計算式：2億8,166萬7,505 元x20%=5,63
    3萬3,501元）。被上訴人針對其他有爭議之工程款，已另向
    臺灣橋頭地方法院提起給付訴訟，請求1,708萬9,006元。
  ㈤兩造同意系爭工程餘料折價215萬9,140元（見本院卷一第57
    頁）。
  ㈥被上訴人曾向工程會就系爭工程應予展延工期等事由聲請調
    解，惟調解並未成立（工程會103年11月20日工程訴字第103
    00404750號函及附件調解不成立證明書）。
五、按確認法律關係之訴，非上訴人有即受確認判決之法律上利
    益，不得提起之，民事訴訟法第247 條第1 項前段定有明文
    。所謂即受確認判決之法律上利益，係指法律關係之存否不
    明確，上訴人主觀上認其在法律上之地位有不安之狀態存在
    ，且此種不安之狀態，能以確認判決將之除去者而言。本件
    被上訴人主張其承攬系爭工程，並無逾期完工情事，惟上訴
    人卻以其逾期458日曆天為由，計罰逾期違約金5,633萬3,50
    1元，被上訴人因而追加訴請確認上訴人就系爭工程對被上
    訴人之逾期違約金5,633萬3,501元債權不存在。足見兩造間
    就上開違約金債權存否容有爭議，被上訴人之法律上地位顯
    有不安之狀態存在，得以本件確認判決加以除去。依上開說
    明，被上訴人自有受確認判決之法律上利益。上訴人雖主張
    被上訴人原提起之給付訴訟已含有消極確認訴訟之本質，且
    被上訴人尚未給付逾期違約金，其於本件核算剩餘之工程款
    後減縮請求給付金額，已可達訴訟目的，倘判決認定上訴人
    應給付被上訴人工程款，相對之意義即無逾期違約金可言，
    故本件並無提起確認債權不存在之實益云云（見本院卷六第
    141-142頁）。惟給付判決於原告勝訴時，即生積極確認判
    決效力之前提需在原訴訟標的法律關係之範圍內，本件被上
    訴人追加確認之訴與原起訴之給付之訴，訴訟標的並非同一
    ，已據前述（見前述壹、二），又被上訴人所提給付之訴已
    減縮請求金額，與訟爭逾期違約金債權額範圍已不相同，且
    所追加之確認訴訟所涉者除上訴人對被上訴人之違約金債權
    存否外，尚涉及違約金債權範圍之認定，是尚難謂被上訴人
    提起上開確認之訴無受確認判決之法律上利益存在，上訴人
    上開主張並不足採。
六、系爭工程應填築之土方為若干？被上訴人於系爭工程履約過
    程中供應之土方是否足夠？若有不足，缺土數量為何部分：
　㈠被上訴人主張上訴人就系爭工程有提供土方之義務，須供被
    上訴人載運並進行施工乙節，上訴人未予爭執，自承系爭工
    程所需路堤填土，土方來源為系爭工程之工區內挖填平衡，
    及工區外運進土方，而工區外運進土方包含「借土挖運」及
    「借土」方式等語（見原審卷一第55頁）；另觀系爭工程契
    約施工補充條款第38條亦載明：「本工程不足土石方，優先
    由鄰近工區(西濱快速公路WH56-A標雲─交流道至海豐橋段21
    6K+000-000K+906主線新建工程、西濱快速公路WH56-B標雲─
    交流道至海豐橋段220K+906～225K+340主線新建工程)以公共
    工程土石方交換利用方式辦理，承包商至該工區餘土暫置場
    挖運所需之土石方，以『借土挖運』工作項目計量計價，如該
    鄰近工區之餘土暫置場無法適時供應土方時，再以『借土』工
    作項目，並依實作數量計價」等語(見原審卷一第76頁)。又
    欲辦理「借土」，在開始借土前，承包商應先擬定土方借土
    計畫，送請工程司審核後，必要時轉送相關機關或地方主管
    機關同意，方得開始自借土區進行挖運土石方工作；借土區
    可為土石方資源堆置處理場，或承包商自行申請設置土區或
    土石方資源堆置處理場一節，亦有系爭工程契約附件之施工
    說明書（技術規定）第02322章關於借土計畫等說明在卷可
    參（見原審卷一第206頁），堪認被上訴人上開主張為真實
    。依上，上訴人既有提供土方義務，其自應提供足敷系爭工
    程使用之土方數量，俾利被上訴人施工所需而不致影響系爭
    工程之施工進行。　
　㈡又兩造因系爭工程是否應予展延工期等事由，曾向工程會聲
    請調解，期間曾經兩造合意由被上訴人於103年間委託鑑定
    單位就土方收方數量測量鑑定（即103鑑定報告，存卷外附
    ），嗣於本件審理中，因上訴人聲請再經原審囑託鑑定單位
    鑑定（即105鑑定報告，存卷外附）及本院囑託為補充鑑定
    （即109鑑定報告及110補充意見函，109鑑定報告存卷外附
    ，110補充意見函見本院卷五第469-493頁），合先敘明。
　㈢依系爭工程契約詳細價目表記載：「甲.壹.一.8基地及路堤
    填築」之數量為122,944立方公尺（見原審卷一第75頁），
    即上訴人於系爭工程發包前依據其設計系爭工程應填築之土
    方為122,944立方公尺。經原審囑託鑑定單位鑑定，105鑑定
    報告意見略以：依原合約設計基地及路堤填築之數量為122,
    944立方公尺，經鑑定後依合約設計應填築之數量為122,596
    .355立方公尺，設計可供土數量則為116,495.739立方公尺
    ，設計供土不足6073.620立方公尺等情（見105鑑定報告一
    第17頁）。嗣於本院審理中，上訴人聲請再為補充鑑定，兩
    造於108年10月23日鑑定開說明會議中，對上開設計應填土
    及設計可供土數量均無異議而不爭執（見109鑑定報告第6頁
    ，本院卷五第41、73頁），堪信屬實。
　㈣而就現場實際挖、填土施作數量，兩造於鑑定單位提出109鑑
    定報告後，在核算上訴人實際供給土方數量中，關於經由內
    部近運方式供給土方部分，上訴人就原經兩造於鑑定過程討
    論應扣除之農路刨除1,146.43立方公尺（見109鑑定報告第2
    -20頁），應否扣除一節再提出疑問，經鑑定單位與兩造討
    論後，兩造同意不加扣該1,146.43立方公尺，鑑定單位乃以
    110補充意見函將109鑑定報告認定之土方實際供給數量111,
    810.277立方公尺，修正為112,956.707立方公尺（計算式：
    111,810.277立方公尺＋1,146.43立方公尺），及依此為相關
    計算之修正，最終認定：⒈土方實際填築數量為115,389.616
    立方公尺；⒉土方實際供給數量為112,956.707立方公尺；⒊
    實際供土數量少於實際填築數量，其供土不足數量計2,432.
    909立方公尺（計算式：115,389.616-112,956.707）；⒋本
    案容許差之數量為3,072.252立方公尺，加計容許差後之實
    際填築數量為118,461.868立方公尺（計算式：115,389.616
    +3,072.252）；⒌本案加計容許差之實際填供土數量少於實
    際填築數量，其供土不足數量計5,505.161立方公尺（計算
    式118,461.868-112,956.707）（見本院卷五第497、499頁
    ）。
　㈤上訴人於鑑定單位出具109鑑定報告後，主張系爭工程履約過
    程中其供應之土方足夠，且鑑定單位漏計系爭工程原合約設
    計「借土（詳細價目表壹、一、路工工程13）之數量1,038
    立方公尺」，並主張105鑑定報告有將上開借土數量1,038立
    方公尺計入，且被上訴人確已於102年4月29日購入土方1,03
    8立方公尺回填在工地，109鑑定報告漏計上開供土數量云云
    ，並提出被上訴人102年4月26日函文及交通部公路總局東西
    向快速公路高南工程區第六工工務段102年5月3日高南六字
    第102000065號函為證（見本院卷五第173-175頁）。惟為被
    上訴人所否認，辯稱上訴人係將不同時期之不同鑑定事項，
    混為一談，109鑑定報告未有漏計數量等語。查，
  ⒈鑑定單位在110補充意見函以下開理由回覆表示：系爭工程契
    約雖有編列該借土數量1,038立方公尺，但據上訴人所提供
    之下列往來公文，即交通部公路總局東西向快速公路高南區
    工程處第六工務段102年1月28日高南六字第1020000120號函
    ，其中說明二略以「本案借土部分因本路線環境影響說明書
    第五次變更環境影響差異分析報告，正陳報行政院環境保護
    署審理中，俟核定後另行通知，始得進土施工(見本院卷五
    第493頁）；另交通部公路總局東西向快速公路高南區工程
    處第六工務段102年3月20日高南六字第1020000042號函，略
    以「台78線斗南交流道增設東向匝道工程之路線環境影響說
    明書第5次環境影響差異分析報告書定稿本，業報准行政院
    環境保護署102年3月14日函覆已予備查」（見本院卷五第48
    3頁），及交通部公路總局東西向快速公路高南區工程處第
    六工務段102年6月14日高南六字第1020000623號函以「貴公
    司提送承攬台78線斗南交流道增設東向匝道工程界土計畫書
    （第四區），擬由千玉企業有限公司（經濟部水利署第五河
    川局標售八掌溪斷面41-43疏濬工程【第一次標售】土方）
    供應1案，業報工程處核備同意備查」（見本院卷五第491頁
    ）等內容可知，前述原合約設計供土數量1,038立方公尺，
    係於環境影響差異分析報告核准後，才得以供土，應不能納
    入原設計供土數量等情，有110補充意見函附卷可參（見本
    院卷五第497-498頁）。依上開函文，再觀諸被上訴人曾於1
    04年4月26日函文通知上訴人：系爭工程要徑工項尚需土方1
    3,853.48立方公尺，依契約借土數量只1,038立方公尺，尚
    不足土方約12,818立方公尺，尚缺之土方12,818立方公尺，
    將依契約施工補充條款第38條，以「借土」工作項目增加辦
    理，被上訴人將於102年4月29日後進行借土路堤填築作業等
    語（見原審卷一第196頁）；而上訴人審核後則確認東北側
    路堤段填築未完成填土部分約11,562立方公尺，而以102年5
    月3日以高南六字第102000065號函回覆略以「交流道東北側
    ……路堤填築作業未完成填土部分約12,600立方公尺（實方）
    ，因貴公司所提送借土計畫書（第三區）委由世全建業有限
    公司之土石方資源堆置場供應約1,038立方米（實方），尚
    不足該路所需土方約1萬1,562立方米（實方）【12,600-1,0
    38＝11,562】，為利工程進行，貴公司擬先行依契約規定尋
    覓合法土源，請提送關計畫過段」等語（見本院卷五第485
    頁）可知，系爭工程合約原確規劃載有「借土（詳細價目表
    壹、一、路工工程13）之數量1,038立方公尺」，惟上訴人
    並非一開始即提供該借土數量1,038立方公尺予被上訴人，
    而係在工區發生缺土，於環境差異影響評估分析做成後，被
    上訴人始先委由世全建業有限公司之土石方資源堆置場供應
    1,038立方公尺，其他不足部分，再由上訴人變更追加借土
    數量11,562立方公尺，供被上訴人另提送借土計畫書再行購
    入。故該1,038立方公尺之設計借土數量，於101年8月31日
    上訴人函令被上訴人停工（詳見後述八、之㈡）前，並未由
    上訴人實際提供土方予被上訴人施作，而係上訴人於102年3
    月20日函知被上訴人環境影響差異分析報告業經環保署備查
    後，始由被上訴人自覓合法土源，經上訴人核可後進土施作
    。則於兩造間關於上訴人供土數量是否足夠，有無因而影響
    工期之爭議中，該1,038立方公尺之設計借土數量自不應計
    入上訴人之現場供土數量。
  ⒉105鑑定報告雖有將該1,038立方公尺納入供土數量計算，惟
    其係在說明「『設計』供土是否足夠?若有不足，缺土數量若
    干？」之設題下所為回應，鑑定單位檢視原合約「設計」供
    土數量，而認「設計可供土數量」為116,495.739立方公尺(
    見105年鑑定報告第17-18頁記載，及18頁記載「原合約設計
    『借土(詳細價目表一、路工工程13)』」可稽)，惟原設計數
    量並非指已實際借土予被上訴人，而係須工區發生缺土，且
    經過環境差異影響評估後才能供土。再者，上訴人因不認同
    105年鑑定報告認定之供土數量有誤算及重複計算等情事，
    而檢具自行出具之完工圖說及工程數量計算表再聲請補充鑑
    定（見本院卷三第116-117頁），鑑定單位受囑託後，因兩
    造多次提出相關佐證資料，鑑定單位為確定兩造主張內容與
    實際之差異性，乃數度召集鑑定說明會議，就系爭工程現場
    實際應填築土方之數量及上訴人履約過程中供應之土方數量
    等，針對工程實作項目之數量逐條討論，並由鑑定單位詳實
    計算及核對，109鑑定報告書並其說明計算原則係以「A.現
    場實際填土數量原則上依據完工圖說計算，如能提出其他佐
    證資料並經確者，依據佐證資料。B.現場供土數量，原則依
    據設計圖計算，如能提出其他佐證資料並經確者，依據佐證
    資料。3.依據上述原則逐條討論後，經兩造提出佐證資料討
    論後，雙方同意除下列項目依據佐證資料修正外，其餘部分
    則依據完工圖數量計算」，並列出須修正之項目，據以核算
    系爭工程土方供給數量及土方填築總量之差異，以判讀系爭
    工程是否有缺土，以及上訴人實際供土數量若干(見109鑑定
    報告第8-13頁，本院卷五第45-57頁)。依上開鑑定過程及認
    定原則，已與105鑑定報告有所不同，堪認已無再將系爭工
    程契約原設計「壹.一.13借土」1,038立方公尺單獨一項提
    出討論之必要，則被上訴人辯稱上訴人混淆不同時期之不同
    鑑定事項及方式，非屬無據。
  ⒊至上訴人另抗辯應依103鑑定報告書以現地鑑測方式所認定之
    實際路幅填築土方數量為113,569立方公尺方為合理，並據
    以主張供土並無不足云云，惟查：103鑑定報告之鑑定緣由
    係因上訴人稱被上訴人有超填土方數量，為被上訴人所否認
    ，經鑑定單位就是否有超填土方事宜委託詠翔公司在現地實
    測土方收方斷面並製作成果圖表，並依上訴人主張意見即填
    土方超出設計斷面者，其所填土方數量只計算至設計斷面，
    填方斷面填土方數量不足之處，只依目前實測之斷面計算土
    方數量，重新計算後出具鑑定結論，認鑑定標的物填土方數
    量為113,569立方公尺等情，有103鑑定報告可稽(見103鑑定
    報告第2-3頁)。然該鑑定報告所認定之填土方數量為113,56
    9立方公尺，與兩造上開原各自主張之實際填土方數量差距
    甚大，故經鑑定單位先後於原審及本院審理中再為鑑定，10
    9鑑定報告終局認定實際填土數量應為115,389.616立方公尺
    （未加計容許差），另105鑑定報告並說明因詠翔公司於現
    場測量土方之時間距完工時已約10個月，期間經雨水沖刷等
    因素或有誤差，其誤差比例甚大等語(見105鑑定報告一第16
    頁)，則103鑑定報告所援引之詠翔公司現地實測數據既因時
    間經過而有誤差比例過大情形，即難遽引該鑑定報告之土方
    數量作為認定10個月前系爭工程完工狀態實際填土土方數量
    。而上訴人原稱實際填土數量為12萬1千餘立方公尺(見原審
    卷一第57頁、105鑑定報告書二第10-5頁)，嗣方改稱應以10
    3鑑定報告為據，顯然忽略完工時之實際填土土方數量與現
    地鑑測時因時間經過所可能造成之落差問題，其上開所辯，
    要無足採。
  ㈥上訴人另主張109鑑定報告及110補充意見函所述將土方實際
    填築數量加計許可誤差值（3,072.252立方公尺）並不合理
    ，系爭工程契約附件之施工說明書第02331章雖有述及容許
    誤差部分，即該章第3.2.1項填築鋪平略以：「填方區及路
    堤斜坡應按設計圖說或工程司核可之填方線及坡度完成之。
    已完成之斜坡與規定坡面之許可差，若按垂直於設計坡面度
    量時，距路肩高程lm以内者，其許可差不得大於20cm ；距
    路肩高程lm以上者，其許可差不得大於40cm」。惟該規定係
    針對施工方法所為規定，即進行邊坡填土分層鋪築施工時每
    一層之許可差。另第3.2.1(3)項修整坡面之規定，因工程係
    以大型機具施工才需修整坡面，而非土方數量容許計算誤差
    值，並認鑑定單位所提天雨造成沖刷路堤因素為個人臆測云
    云（見本院卷六第17頁）。查，
  ⒈鑑定單位認加計容許誤差數量符合施工說明書第02331章「基
    地及路堤填築」規定，並以110年補充意見函回應認定依據
    ：⑴本案於施工說明書第02331章「基地及路堤填築」已載明
    容許差之計算原則，109鑑定報告書係請兩造依據該施工說
    明書之原則計算(超出範圍不計入容許差），尚符合施工說
    明書之約定；⑵本案路堤填築係利用大型機具於戶外施工，
    路堤填築完成後，至完工驗收，尚需一段時間暴露於户外，
    考量大型機具施工之精度及天雨造成沖刷路堤等因素，本案
    土方之容許差介於2.4%~2.9%間，尚屬合理；⑶本案鑑定內容
    係針對土方供給及填築量鑑定，至於容許差是否得予估驗計
    價？建請兩造當事人依據合約約定辦理等語（見本院卷五第
    498頁）。
  ⒉依上，鑑定單位係依據土方工程特性作業與一般結構物作業
    工程不同，在施工技術之性質，須利用大型機具於戶外施工
    ，考量大型機具施工之精度，及路堤填築土方完成後至完工
    驗收，尚需一段時間暴露於户外，會受回填土方土質、含水
    量、鬆實比及雨水沖刷等因素產生變化，因此應考量誤差值
    ，在符合誤差值內，計入實際土方填築數量，此符合土方填
    築之施工技術規範，鑑定單位上開意見認被上訴人實際填築
    數量應包含「符合施工說明書」規定之容許誤差範圍內之土
    方數量，尚屬合理有據，況縱未計入容許誤差數量，此於本
    件最終認定被上訴人是否逾期完工亦無影響（詳見下述九、
    ㈣），是上訴人上開主張，並不足採。
  ㈦綜上，本件土方實際填築數量為115,389.616立方公尺，加計
    容許差數量3,072.252立方公尺後，土方實際填築數量為118
    ,461.868立方公尺（計算式：115,389.616+3,072.252），
    而土方實際供給數量為112,956.707立方公尺，實際供土數
    量少於實際填築數量，其供土不足數量計5,505.161立方公
    尺（計算式118,461.868-112,956.707）乙節，已據前述（
    見本院卷五第499頁），則系爭工程之缺土數量為5,505.161
    立方公尺，應堪認定，從而，被上訴人主張上訴人所提供之
    土方數量不足系爭工程所需乙情，核屬有據。
七、如因土方不足，造成工期之影響為何？
　㈠依上所述，系爭工程之缺土數量為5,505.161立方公尺，而就
    此缺土情形是否影響系爭工程之進行及所影響之工期為何等
    節，經鑑定單位審酌主要徑施工順序及需土狀況後認定系爭
    工程因土方不足造成工期之影響計為224天，有109鑑定報告
    及110補充鑑定意見函可佐(見外附鑑定報告及本院卷五第49
    9-500頁）；又109鑑定報告復載明因供土不足造成無法施工
    ，期間經辦理環境影響差異分析等作業後，直至上訴人於10
    2年6月14日函同意被上訴人之借土計畫而繼續施工方為解決
    ，故自復工之日即102年6月15日起算224日，即至103年1月2
    5日始為被上訴人應完工期日等語(見本院卷五第500頁)。
　㈡上訴人主張其已於102年3月20日函文通知被上訴人有關辦理
    環境影響差異分析評估作業經報准行政院環境保護署備查，
    請被上訴人辦理取土作業，惟被上訴人遲至102年5月8日方
    提出借土計畫，經其於102年6月14日以函文通知被上訴人同
    意該借土計畫，則自102年3月21日起至102年5月8日止計49
    天之工期，乃屬被上訴人自行遲延而非可歸責於上訴人，惟
    為被上訴人否認，稱在上訴人以上開102年3月20日函文通知
    被上訴人後，尚須向上訴人及借土場所在縣市政府申請同意
    借土，且上訴人遲至102年5月3日始確認東北側路堤段填築
    尚欠土方11,562立方公尺而提供其正確借土數量，其方得於
    102年5月8日提出借土計畫等語。查，上訴人係於102年3月2
    0日行文被上訴人有關辦理環境影響差異分析程序業經報准
    行政院環境保護署備查，請被上訴人辦理取土作業，復於10
    2年5月3日行文予被上訴人有關交流道東北側路堤填築作業
    未完成填土部分尚需土方11,562立方公尺乙節，有上開函文
    在卷可佐(見原審卷一第38-39頁)，而被上訴人於收受上訴
    人102年5月3日函文後，於102年5月8日以函文通知被上訴人
    追加借土數量為11,562立方公尺，提送借土計畫書等情，亦
    有該函文附卷可稽(見原審卷一第41頁)，堪認被上訴人係於
    上訴人102年5月3日函文通知後方依其函文所載數量提出借
    土計畫，且上訴人於原審亦自承：被上訴人提送借土計畫前
    ，上訴人要先告知被上訴人借土數量，被上訴人才有辦法提
    借土計畫等語(見原審卷三第242-243頁)，則上訴人係於102
    年3月20日函文通知被上訴人環境影響差異分析程序已完畢
    後，遲至102年5月3日方告知被上訴人交流道東北側借土數
    量應再增加11,562立方公尺，被上訴人自僅能於收受該通知
    後方可提出借土計畫；佐以鑑定單位於110年補充意見函亦
    表示，依上開公文往來時間，自上訴人於102年3月20日發函
    通知被上訴人，至102年5月8日上訴人提送借土計畫書止(計
    約49天)，辦理尋覓合法土原及提送相關計畫書等作業時間
    ，尚屬合理（見本院卷五第498-499頁）。則自102年3月21
    日至同年5月8日止之期間尚未能復工，自不可歸責於被上訴
    人，上訴人辯稱此應屬被上訴人之遲誤工期云云並不足採。
八、上訴人以工程結算總價2億8,166萬7,505元，依系爭工程契
    約第10條之約定，計罰被上訴人逾期違約金56,333,501元，
    有無理由？
　㈠依系爭工程契約第10條約定：本工程未按契約規定期限完工
    ，每逾1日，承包商應向主辦機關繳納契約結算金額之1/100
    0，累計最高不得超過契約結算金額之20%等語(見原審卷一
    第17頁)。另依系爭工程契約施工說明書一般條款H.8約定：
    「承包商應依據工程司之書面指示，暫停工程之全部或其任
    何部分之施工，並對工程予以適當之保護」，且一般條款H.
    6亦約定：「承包商為完成契約內之工程或其任何部分工程
    ，或為達成時程表規定進度，而發生延遲或阻礙，係由於下
    列任一情況時，甲方(即上訴人，下同)應考慮給予展延工期
    ：⑻按H.8『暫停施工』指示所導致之延遲」等語(見原審卷一
    第22-23頁)。被上訴人依系爭工程契約既有依上訴人指示而
    暫停施工之義務，則此即屬系爭工程應為展延工期之事由。
　㈡上訴人固以被上訴人逾期完工為由，依系爭工程契約第10條
    約定計罰被上訴人逾期違約金5,633萬3,501元(見不爭執事
    項㈣)，惟被上訴人否認有逾期完工情事。查，上訴人因缺土
    問題需待辦理變更環境影響差異分析評估作業而於101年8月
    31日函知被上訴人停止系爭工程交流道東北側路堤段進土作
    業並將到場材料運離，有該函文在卷可參(見原審卷一第19
    頁)，則依前揭一般條款H.6約定，被上訴人自應暫停系爭工
    程該段施工作業，嗣上訴人於102年6月14日以函文通知被上
    訴人核准其所提出之借土計畫，被上訴人方得進行借土及復
    工，是被上訴人因上訴人所為暫停施工指示之停工期間應為
    101年8月31日起迄102年6月14日止，依前段說明，此一期間
    依約應展延工期。再者，因上訴人供土不足問題實際上所影
    響系爭工程之工期計為224日，而自102年6月15日起算224日
    ，系爭工程之完工截止日應為103年1月25日，此經109鑑定
    報告及110補充意見認定如前，被上訴人於102年12月27日完
    工顯未逾越應展延之工期，則上訴人以被上訴人逾期完工為
    由依系爭工程契約第10條約定計罰逾期違約金5,633萬3,501
    元，自屬無據。
　㈢上訴人雖主張倘依109鑑定報告及110年補充意見函認定土方
    實際填築數量為115,389.616立方公尺（不加計容許差數量3
    ,072.252立方公尺），而土方實際供給數量為112,956.707
    立方公尺，並應加計漏未計算之供土1,038立方公尺後，其
    供土不足數量計1,394.909立方公尺，則因土方造成工期之
    影響為3.26天，進位為4天，土方不足造成影響計215天（計
    算方式同下述㈣），另應自停工原因消失翌日之102年3月21
    日起算，則應完工期限為102年10月21日，被上訴人於102年
    12月27日始完工，仍有逾期66天，應計罰逾期違約金1,859
    萬55元云云。惟系爭工程土方實際供給數量為112,956.707
    立方公尺，鑑定單位並未漏計1,038立方公尺，土方實際填
    築數量為115,389.616立方公尺，應另加計容許差數量3,072
    .252立方公尺，合計118,461.868立方公尺，依此計算因上
    訴人供土不足，實際上影響系爭工程之工期計為224日，另
    自102年3月21日至同年5月8日止之期間延宕，不可歸責於被
    上訴人，復工之起算日應自102年6月15日起算224日即至103
    年1月25日始為被上訴人應完工期日等情，均已據前述，則
    上訴人主張復工之起算日應自102年3月21日起算，並據以主
    張被上訴人仍有逾期66天，並不足採。
　㈣另縱依上訴人主張土方實際填築數量為115,389.616立方公尺
    ，不再加計容許差數量3,072.252立方公尺，依此計算，供
    土不足數量為2,432.909立方公尺，因土方造成工期影響則
    為217天（即施工進度網狀圖主要徑㊺-㊿之土方填築數量合計
    為26,492.77立方公尺，缺土數量為2,432.909立方公尺，約
    為2,432.909/26,492.77＝9.18%，㊺-㊿《工期61天》作業，因土
    方不足造成無法施工之工期為61天×9.18%＝5.59天，進位為6
    天，後續要徑工期亦無法施工，合計因土方不足造成工期影
    響計6+23+34+30+31+30+33+30=217天，參
　　依109鑑定報告第18頁計算方式）。則自102年6月15日為復
    工日起算，加計217天即103年1月18日為應完工日期，被上
    訴人係於102年12月27日完工，並未逾期，亦即土方實際填
    築數量是否加計容許差數量，於計算被上訴人是否逾期完工
    一節，尚無影響，併予敘明。
　㈤從而，上訴人就系爭工程對於被上訴人並無5,633萬3,501元
    逾期違約金債權，被上訴人追加請求確認上訴人就系爭工程
    對於被上訴人之5,633萬3,501元逾期違約金債權不存在，為
    有理由。
九、被上訴人請求上訴人應給付1,260萬3,365元之本息有無理由
    ？上訴人得否以被上訴人於逾期之期間應繳空污費267萬9,0
    76元為抵銷抗辯部分：
　㈠依系爭工程契約一般條款G.4.(5).C關於保留款之退還約定：
    保留款保留至工程完工後，經甲方初驗合格且無逾期情形者
    ，先發還保留款之50%，另50%俟甲方正式驗收合格，並經承
    包商繳納保固保證金後一次付清；另一般條款第G .4. (2 )
     C關於履約保證金退還方式約定：依工程施工進度分四階段
    （進度達25%、50%及工程驗收合格）無息退還，各階段退還
    金額均為履約保證金之25%，分段竣工得比照之（見系爭工
    程契約第21、22頁，存卷外放）。
　㈡系爭工程已於102年12月27日完工，103年9月11日驗收合格，
    又被上訴人尚有工程保留款703萬7,505元及履約保證金772
    萬5,000元，尚未退還乙節，為兩造所不爭執（見不爭執事
    項㈡㈢㈣），又上訴人對於上開工程保留款及履約保證金應予
    退還，亦不爭執（見本院卷一第196頁，卷六第147頁），則
    被上訴人主張依系爭契約一般條款G.4.(5).C及G.4.(2) C約
    定，上訴人應退還被上訴人工程保留款703萬7,505元及履約
    保證金772萬5,000元，即屬有據。另兩造合意工程餘料折價
    為215萬9,140元（見不爭執事項㈤），此部分應自被上訴人
    得請求返還之上開款項中扣除，則被上訴人得請求上訴人返
    還之金額應為1,260萬3,365元（計算式：703萬7,505元＋772
    萬5,000元－215萬9,140元＝1,260萬3,365元）。又被上訴人
    請求上訴人返還1,260萬3,365元本息部分，核屬減縮應受判
    決事項之聲明，並非於本院審理中另為訴之追加亦據前述（
    見前開壹、二），則上訴人主張倘被上訴人上開給付請求經
    認定為訴之追加，其併為時效抗辯之前提並不存在，而毋庸
    另為時效抗辯之審酌，併此敘明。
  ㈢至上訴人抗辯有關空氣污染防制費之徵收，如因承包商因素
    而延誤工期，依系爭工程契約施工補充條款第66條約定，其
    應繳納之空污費由承包商負擔，而系爭工程工期共計1,401
    天，經結算後，其逾期以435天計，關於空汙費之徵收以月
    計算，系爭工程共計繳納空污費404萬2,012元，換算逾期期
    間應繳空污費為267萬9,076元(計算式：施工面積x費率x工
    期日曆天/30＝空污費應繳金額，即122,717 (㎡)xl.43 (元/㎡
    /月）x435/30=2,679,076)，主張應予抵銷云云，並提出空
    污費繳款書收據影本為證（見本院卷二第145-147頁）。惟
    上訴人自承依上開規定，空污費係在認定被上訴人有延誤工
    期之前提下，始應由被上訴人負擔等語（見本院卷一第196
    頁），而系爭工程因上訴人供土之數量不足，造成延長完工
    期限，應展延後之完工期限為103年1月25日，被上訴人已於
    102年12月27日完工，並未發生因被上訴人因素而延誤工期
    情事，則上訴人上開抵銷抗辯，亦屬無據。
十、綜上所述，被上訴人依系爭工程契約關係，減縮聲明請求上
    訴人返還1,260萬3,365元，及自起訴狀繕本送達之翌日即10
    4年1月9日(見原審卷一第51頁)起至清償日止，按年息5%計
    算之利息，為有理由，應予准許。原審在上開減縮後之範圍
    內，為上訴人敗訴之判決，並分別為准、免假執行之諭知，
    並無違誤。上訴論旨指摘原判決不當，求予廢棄改判，為無
    理由，應駁回其上訴。另被上訴人追加請求確認上訴人就系
    爭工程對於被上訴人之5,633萬3,501元逾期違約金債權不存
    在，為有理由，應予准許。
、本件事證已臻明確，兩造其餘陳述及攻擊防禦方法核與判決
    結果不生影響，爰不逐一論述，附此敘明。　　
、據上論結，本件上訴為無理由，被上訴人追加之訴為有理由
    ，爰判決如主文。
中　　華　　民　　國　　111 　年　　6 　　月　　29　　日
                          工程法庭
                              審判長法  官  甯  馨
                                    法  官  何悅芳
　　　　　　　　　　　　　　　　　　法  官  林雅莉
以上正本證明與原本無異。
如對本判決上訴，須於判決送達後20日內向本院提出上訴狀，其
未表明上訴理由者，應於上訴後20日內向本院提出上訴理由書（
均須按他造當事人之人數附繕本）。上訴時應提出委任律師或具
有律師資格之人之委任狀，並依附註條文規定辦理。如委任律師
提起上訴者，應一併繳納上訴審裁判費。
中　　華　　民　　國　　111 　年　　6 　　月　　29　　日
                                    書記官  陳雅芳
附註：
民事訴訟法第466條之1：
對於第二審判決上訴，上訴人應委任律師為訴訟代理人，但上訴
人或其法定代理人具有律師資格者，不在此限。
上訴人之配偶、三親等內之血親、二親等內之姻親，或上訴人為
法人、中央或地方機關時，其所屬專任人員具有律師資格並經法
院認適當者，亦得為第三審訴訟代理人。
第1項但書及第2項情形，應於提起上訴或委任時釋明之。